臺灣苗栗地方法院民事判決　　　　九十一年度簡上字第二五號
　　上　訴　人　江志明即江洪.
　　訴訟代理人　魏早炳律師
　　　　　　　　李克欣律師
　　　　　　　　魏翠亭律師
　　上　訴　人　江志平即江洪.
　　被　上訴人　甲○○
右當事人間確認本票債權不存在事件，上訴人對於民國九十一年四月十七日本院苗栗
簡易庭九十年度苗簡字第四七一號民事第一審簡易判決提起上訴，本院於民國九十三
年六月二十一日言詞辯論終結，判決如下：
    主      文
上訴駁回。
第二審訴訟費用由上訴人負擔。
    事      實
甲、上訴人方面：
  壹、聲明：
    一、原判決廢棄。
    二、確認被上訴人就附表一所示之本票債權不存在。
  貳、陳述：除與原審判決書所載相同者茲予引用外，補稱：
    一、上訴人之母親江洪月蓮並未簽發系爭本票，亦未授權他人簽發；參諸江志平
        業於原審供承系爭本票係伊刻意模仿伊母親江洪月蓮之筆跡簽名的等語，益
        徵系爭本票上江洪月蓮之簽名應係江志平所偽造。退步言，縱系爭本票非偽
        造，則被上訴人亦未將借款交付江志平或江洪月蓮。
    二、經查江洪月蓮及江志平之帳戶，於民國八十九年四月七日均未有款項存入，
        則被上訴人既未交付借款，其就系爭本票之債權自不存在。
    三、證人乙○○係代書，而被上訴人則以經營高利貸及法拍屋買賣為業，被上訴
        人乃林進春之主要客戶，基於業務上利害關係，及其衣食之所繫，證人林進
        春所為證言自屬偏頗不實，不足採信。
    四、另因張蕙蘭之夫曾錦南係江志平所有坐落苗栗縣竹南鎮○○段○○段一二○
        六之二、一二一九地號土地登記權利順位在被上訴人之後之抵押權人，倘被
        上訴人對江志平之債權經由本案獲得清償，則其夫之債權即有獲清償之可能
        ，是證人張蕙蘭基此利害關係所為之證言及所提之證物，自非實在，難以輕
        信。
  參、證據：除援用原審之立證方法外，補提：土地登記謄本二件、存摺內頁一件、
      竹南信用合作社交易明細表一件、印鑑證明一件（均影本）及
      證；並聲請鑑定系爭本票上江洪月蓮之簽名與永吉郵局第七九二號存證信函、
      土地買賣所有權移轉契約書、抵押權設定契約書等文件上江洪月蓮之簽名筆跡
      是否相符。
乙、被上訴人方面：
  壹、聲明：上訴駁回。
  貳、陳述：除與原審判決書所載相同者茲予引用外，補稱：系爭新臺幣（下同）三
      百五十萬元借款，被上訴人係將其中一百五十萬元現金，交給江志平之債權人
      陳貴，為其代償債務，餘款一百零七萬元匯至江志平之妻賴楸玉帳戶，足見被
      上訴人確有交付借款之事實。
  參、證據：除援用原審之立證方法外，補提：臺灣苗栗地方法院檢察署檢察官九十
      一年度偵字第一一三二號不起訴處分書、抵押權設定契約書、竹南鎮農會匯款
      委託書、土地登記簿謄本（均影本）各一件為證；並聲請訊問證人張蕙蘭。
丙、本院依職權調取本院九十年度票字第五九二號卷宗；並向臺灣苗栗地方法院檢察
    署調取九十一年度偵字第一一三二號偵查卷宗；及依職權訊問證人乙○○。
    理      由
甲、程序方面：
  一、按當事人死亡者，訴訟程序在有繼承人承受其訴訟以前當然停止；又承受訴訟
      人，於得為承受時應即為承受之聲明，民事訴訟法第一百七十條、第一百七十
      五條分別定有明文。本件上訴人江洪月蓮於訴訟程序進行中之九十一年十月十
      五日死亡，江志明及江志平為其繼承人，有
      ○二至一○四頁），是江志明及江志平據此聲明承受訴訟，核無不合，應予准
      許，合先敘明。
  二、次按「對於簡易程序之第一審裁判，得上訴或抗告於管轄之地方法院，其審判
      以合議行之」、「第一項之上訴及抗告程序，準用第四百三十四條第一項、第
      四百三十四條之一及第三編第一章、第四編之規定」，民事訴訟法第四百三十
      六之一第一項、第三項定有明文。又依民事訴訟法施行法第四條之二規定，修
      正之民事訴訟法第四百四十七條之規定，依本施行法第十二條第二項公告施行
      後，於修正前已繫屬於第二審之事件，於該審級終結前，仍適用修正前之規定
      ；而依同法第十二條第二項規定，中華民國九十二年一月十四日修正之民事訴
      訟法，其施行日期由司法院定之；再依司法院九十二年七月二日（九二）院台
      廳民一字第一七○八一號函，中華民國九十二年一月十四日及六月六日修正之
      民事訴訟法及民事訴訟法施行法均自九十二年九月一日施行。本件係於九十一
      年六月五日繫屬於本院，依前揭規定，關於民事訴訟法第四百四十七條，自應
      適用九十二年二月七日修正公布前之規定。而「當事人得提出新攻擊或防禦方
      法。但有下列各款情形之一者，第二審法院得駁回之：一、在第一審整理並協
      議簡化後已不得主張之爭點；二、經第一審法院依第一百九十六條第二項裁定
      駁回者；三、經第一審法院依第二百六十八條定期間命提出而未提出者；四、
      因當事人故意或重大過失未於第一審程序提出者」，為九十二年二月七日修正
      公布前民事訴訟法第四百四十七條所明定。由上可知，修正前於第二審程序，
      原則上得提出新攻擊防禦方法，除有該條但書之情形，第二審法院始得駁回之
      。本件上訴人於第二審始主張被上訴人並未交付借款，並以之作為確認本票債
      權不存在之法律上理由之一，此為原審所未提出之新攻擊防禦方法，依前揭說
      明，上訴人本得提出新攻擊防禦方法，是本院自應就上開主張加以審究，併予
      敘明。
乙、實體方面：
  一、上訴人於原審起訴主張：江洪月蓮根本不認識被上訴人，且年事已高，不可能
      簽發系爭本票予被上訴人，系爭本票顯係遭偽造，爰以本票係遭偽造為由，訴
      請確認被上訴人所持有記載上訴人於八十九年四月七日簽發，九十年四月七日
      到期，面額為三百五十萬元之本票一張係偽造，並訴請確認被上訴人就本院九
      十年度票字第五九二號裁定主文所示之上開本票債權不存在等語（原審判決上
      訴人敗訴後，上訴人僅就確認本票債權不存在部分，提起上訴，聲明求為原判
      決廢棄；確認被上訴人就附表一所示之本票債權不存在，關於訴請確認系爭本
      票係屬偽造部分，未據上訴，已告確定）。上訴人上訴後，另再以被上訴人並
      未將系爭本票之金額三百五十萬元交付江洪月蓮或江志平為由，併請求確認被
      上訴人就系爭本票之債權不存在等語。
  二、被上訴人則以：江洪月蓮之子江志平向被上訴人借款三百五十萬元，其中一百
      五十萬元由被上訴人交付予江志平之抵押債權人陳貴，代為清償債務；另一百
      零七萬元則匯款至江志平之妻賴楸玉帳戶；伊為確保債權能獲清償，要求江志
      平提供擔保，江志平遂於八十九年四月七日引領伊及證人乙○○代書前往江洪
      月蓮住處，由乙○○向江洪月蓮表明簽發本票及抵押權設定契約書之目的後，
      始由江洪月蓮親自簽名，益徵系爭本票為真正，被上訴人並有交付借款之事實
      。上訴人辯稱系爭本票係遭偽造，且被上訴人並未交付三百五十萬元云云，洵
      非可採等語，資為抗辯。
  三、被上訴人主張伊執有以上訴人名義所簽發，發票日為八十九年四月七日，到期
      日為九十年四月七日，面額為三百五十萬元之本票一紙，並聲請本院九十年度
      票字第五九二號裁定准予強制執行等事實，有上開本票及本院九十年度票字第
      五九二號民事裁定在卷可稽（見原審卷第一四、二○頁），復為兩造所不爭，
      並經本院依職權調取本院九十年度票字第五九二號卷宗核明屬實，堪信上訴人
      此部份主張為真實。
  四、惟上訴人主張系爭本票係遭偽造；且被上訴人並未將系爭本票金額三百五十萬
      元交付江洪月蓮或江志平，被上訴人對系爭本票之債權不存在之情，則為被上
      訴人所否認，並以前揭情詞置辯。是本件首應審究者，厥為系爭本票是否係遭
      偽造？次應審究者，為被上訴人有無交付借款三百五十萬元予江洪月蓮或江志
      平？經查：
  （一）經本院依上訴人聲請將系爭本票、抵押權設定契約書、江洪月蓮與訴外人張
        蕙蘭簽訂之土地買賣所有權移轉契約書、江洪月蓮書立之存證信函、江洪月
        蓮之提款單、存款單及印鑑登記證明申請書等原件，送請法務部調查局鑑定
        結果，認所送參對物件不足，致難以歸納江洪月蓮書寫慣性特徵，無法鑑定
        上開文件江洪月蓮簽名之異同；惟關於系爭本票及抵押權設定契約書上江洪
        月蓮之印文，則與土地買賣所有權移轉契約書、八十九年二月二十二日、八
        十九年三月八日、八十九年九月十五日之提款單及印鑑登記證明申請書上江
        洪月蓮之印文，形體相合，特徵相符，研判可能出於同一印章，有法務部調
        查局九十二年十二月十一日調科貳字第○九二○○四五五九九○號鑑定通知
        書在卷可考（見本院卷第一四二之一頁）。參諸八十九年二月二十二日、八
        十九年三月八日、八十九年九月十五日之提款單及印鑑登記證明申請書上江
        洪月蓮印文之真正，為上訴人所不爭，則上開印文既與系爭本票上江洪月蓮
        之印文形體相合，特徵相符，堪認系爭本票上江洪月蓮之印文為真正。另參
        以證人張蕙蘭亦於本院結證稱：「（你所提出之土地買賣所有權移轉契約書
        上江洪月蓮之簽名是否為其本人簽名？）是，是在竹南鎮○○街五十號江洪
        月蓮住家的二樓簽的，簽的時候有代書黃永林、江志平、我、還有江洪月蓮
        在場，當時江洪月蓮的身體不是很好，但還可以自己寫字，日常生活還可自
        理」等語（見本院卷第一○六、一○七頁），足認上開土地買賣所有權移轉
        契約書為真實，而徵之上開土地買賣所有權移轉契約書上江洪月蓮之印文復
        與系爭本票上江洪月蓮之印文相符，業如前述，益徵系爭本票上江洪月蓮之
        之印文確為真正，並無遭偽造之情事。
  （二）至於江洪月蓮之子即上訴人江志平雖於原審證稱系爭本票之簽名，係伊模仿
        江洪月蓮之筆跡所偽簽等語（見原審卷第七六頁），然查上訴人江志平與江
        洪月蓮係母子關係，對於江洪月蓮之債權債務關係，具有利害關係，其證詞
        已有偏頗之虞，難以遽信。況參諸證人乙○○於原審結證稱：「（問：抵押
        權設定契約書是否由你辦理？契約書上的『江洪月蓮』及本票上的『江洪月
        蓮』是否為原告（指江洪月蓮）本人所簽？）契約書上及本票上面的名字，
        確實是被告（即被上訴人甲○○）帶我去原告那裡，由原告本人所親簽的。
        當時在簽名的時候，原告的媳婦及江志平都有在場，而當時原告已經透過他
        兒子知道是他的兒子要借錢，原告當時的精神狀況很好，還拿著佛珠念佛。
        已改口稱系爭本票是否為伊母親江洪月蓮所簽發伊不清楚等語（見本院卷第
        一八九頁），亦徵江志平之證言，難以信實。
  （三）綜右所述，系爭本票上江洪月蓮之印文既為真正，則系爭本票之真正，堪可
        認定。此外上訴人復無法就系爭本票係遭偽造之事實，舉證以實其說，則上
        訴人主張系爭本票係遭偽造云云，自不足採信。
  （四）次按被上訴人有交付借款予江志平之事實，業據證人乙○○於本院結證稱：
        「因為江志平原本跟陳貴借錢，江洪月蓮就提供土地給陳貴設定抵押，‧‧
        當時是陳貴與江志平來我事務所，當場由甲○○交錢給陳貴，當時我、江志
        平、陳貴、還有甲○○在場、江志平的太太也在場，甲○○交一百五十萬元
        現金給陳貴，之後江洪月蓮提供系爭土地給甲○○設定抵押，‧‧，設定抵
        押及塗銷均是我辦的。‧‧甲○○與江志平間的借款是三百五十萬元，他們
        雙方在我事務所談的時候，就說到之前就有借款一百多萬元的事，其餘的錢
        有說好用匯款的。事後江志平來拿證件，有跟我說有收到匯款，甲○○也有
        跟我說他有匯款」等語（見本院卷第一七二頁），核與被上訴人確於八十九
        年四月十一日匯款一百零七萬元至上訴人江志平之妻賴楸玉帳戶，及江志平
        前確以其所有坐落竹南鎮○○段○○段一二○六之二、一二一九，及江洪月
        蓮以其所有同段一二○六之六、一二一九之二地號土地為債權人陳貴設定本
        金最高限額五百萬元抵押權之事實相符，並有竹南鎮農會匯款委託書及土地
        登記謄本在卷可證（見本院卷第一九三之三頁、第一六一至一六五頁）。堪
        信被上訴人確有交付三百五十萬元借款與江志平。上訴人主張被上訴人並未
        交付上開借款云云，不足為取。
  （五）上訴人雖主張被上訴人係匯款予賴楸玉，並非匯款予江志平，是江志平並未
        收受借款云云，惟查賴楸玉為江志平之妻，有
        第一○四頁），並為兩造所不爭，則江志平借用妻之戶頭收受借款，乃情理
        之常；參酌賴楸玉於江洪月蓮簽立系爭本票及抵押權設定契約書暨由被上訴
        人代償江志平之抵押債權人陳貴之場合均在場，業據證人乙○○證述在卷，
        足見賴楸玉應係知悉本件借款，並允由江志平使用帳戶，是上訴人前揭所辯
        ，委難憑採。
  五、按在票據上簽名者，依票上所載文義負責。票據上之簽名，得以蓋章代之。票
      據法第五條第一項、第六條定有明文。本件系爭本票既為真正，且被上訴人就
      交付三百五十萬元借款予江志平之事實，亦已舉證證明之，則依前揭規定，江
      洪月蓮自應依票載文義擔保付款責任。從而上訴人訴請確認被上訴人就系爭本
      票之債權不存在，為無理由，應予駁回。原審為上訴人敗訴之判決，核無不合
      ，上訴意旨指摘原判決不當，求予廢棄，為無理由，應予駁回。
  六、本件事證已臻明確，兩造其餘攻擊防禦方法與舉證，核與判決結果無影響，爰
      不逐一論述，附此敘明。
  七、據上論結，本件上訴為無理由，依民事訴訟法第四百三十六條之一第三項、第
      四百四十九條第一項、第七十八條，判決如主文。
中　　　華　　　民　　　國　　九十三　　年　　　七　　　月　　　五　　　日
                                  民事庭審判長法      官　陳鴻斌
                                              法    　官  伍偉華
                                              法    　官　黃佩韻
正本係照原本作成。
不得上訴。
中　　　華　　　民　　　國　　九十三　　年　　　七　　　月　　　五　　　日
                                              法院書記官　張麗琴
~F0
附表一：
┌─┬────┬──────┬─────────┬──────┬─────────┐
│編│發 票 人│發   票   日│票   面   金   額 │到   期   日│備              註│
│號│        │            │   （新臺幣）     │            │                  │
├─┼────┼──────┼─────────┼──────┼─────────┤
│１│江志平  │八十九年四月│三百五十萬元      │九十年四月七│                  │
│  │江洪月蓮│七日        │                  │日          │                  │
└─┴────┴──────┴─────────┴──────┴─────────┘
